【裁判字號】    92,裁,695
【裁判日期】    920529
【裁判案由】    都市計畫
【裁判全文】
最  高  行  政  法  院  裁  定                    九十二年度裁字第六九五號
    抗  告  人  己○○
                甲○○
                              .
                戊○○
                乙○○
                丙○○
                丁○○
    相  對  人  臺北縣政府
    代  表  人  庚○○
右抗告人因與相對人臺北縣政府間都市計畫事件，對於中華民國九十一年四月二十三
日臺北高等行政法院九十年度訴字第四八一三號裁定提起抗告，本院裁定如左︰
    主  文
原裁定廢棄，應由臺北高等行政法院更為審理。
    理  由
一、抗告法院認為抗告有理由者，應廢棄原裁定，自為裁定；必要時得命原法院或審
    判長更為裁定，行政訴訟法第二百七十二條準用民事訴訟法第四百九十二條第二
    項規定甚明。
二、本件抗告人所有坐落台北縣淡水鎮○○○段油車口小段一四二之一地號土地上房
    屋（以下稱系爭房屋）老舊倒塌不堪居住，先後多次陳請改建，經相對人分別於
    民國（以下同）八十一年八月十日、八十六年一月廿八日、八十七年二月六日函
    復略以：「請俟細部計畫完成法定程序後，再依規定申請建造執照。」、「台端
    申請改建案，本案尚需該細部計畫完成法定程序後，始得據以辦理指定建築線申
    請建築。」、「有關指定建築線乙事，因本府（即被告）目前受限人力、經費等
    因案，故該區樁位尚未釘樁完竣本府將試列八十八年年度預算，嗣通過後當儘速
    辦理。」系爭土地原屬淡水都市計畫港埠區，七十九年十月七日發布實施之「變
    更淡水都市計畫（第二次通盤檢討」案將之變更為住宅區，並依台灣省都市計畫
    委員會第三四七及三六一次大會決議略以：「附帶條件：應另行擬定細部計畫（
    含配置適當之公共設施用地與擬具公平合理之事業及財務計畫），並俟細部計畫
    完成法定程序後始得發照建築。」相對人遂於八十三年間辦理「擬定淡水都市計
    畫（部分港埠區變更住宅區）細部計畫」案，並循法定程序辦理公開展覽、舉辦
    說明會及提各級都委會審議完竣，於八十六年三月十二日以八六北府工都字第五
    九二四○號公告自八十六年三月十五日起發布實施，並於八十七年十二月十四日
    以八七北府工都字第三九二○五號函公告樁位成果圖。嗣相對人工務局以八十八
    年三月十六日八八北府工都字第一─一四○九號函知略以：「台端申請淡水鎮○
    ○○段油車口小段一四一、一四二之一兩筆地號指定建築線乙案，復如說明，．
    ．．說明：一經查該區細部計畫（『淡水都市計畫（部分港埠區變更住宅區）變
    更案』）樁位業於八十八年二月十二日完成驗收並點交地政單位地籍分割，台端
    可依『台灣省建築管理規則』第三條規定填具申請書並檢附相關地籍套繪圖、基
    地位置圖及現況圖等資料逕送本局依規定申請建築線指定．．．。」抗告人乃委
    託大岡工程顧問有限公司申請指定建築線，經相對人住宅及城鄉發展局（以下稱
    城鄉局）以八十九年四月二十四日八九北城開線字第二九七號、八十九年五月八
    日八九北城開線字第二九七號、八十九年五月八日八九北城開線字第三一二號函
    復大岡工程顧問有限公司略以：「檢還貴公司申請淡水鎮○○○段油車口小段一
    三九─一地號等五筆土地建築線案，查細部計畫說明書規定應以市地重劃方式開
    發，並應俟公共設施用地取得完成後始得發照建築，為免日後公私兩損，建請暫
    緩申請，．．．。」三次勸導暫緩申請，嗣於八十九年七月十四日實地勘查後，
    以八九定─淡一二─四五五號核發建築線，惟於建築線指定申請書附註「依細部
    計畫書內明載略以：本計畫區．．．將來開闢時應以市地重劃方式取得土地及工
    程費用，並俟公共設施用地取得完成後，始得發照建築．．．。」「現況道路供
    三號、五號、八號、十號出入通行使用（舖設水泥），惟本計畫區以市地重劃方
    式開發，為免日後妨礙重劃工作，故暫不認定現有巷道及指定該建築線且考慮住
    戶通行最小寬度所需應自道路中心最少均等退縮二公尺建築之，如有其他異議應
    重新辦理建築線指定。」抗告人不服，以本案依細部計畫規定，將來應以市地重
    劃方式開發，並俟公共設施用地取得完成後，始得發照建築，顯係另作法律所無
    之限制，與憲法保障人民財產權之意旨不符，違反司法院釋字第四○六號解釋，
    內政部七十三年二月二十日七三台內營字第二一三三九二號函已停止適用為由，
    向內政部提起訴願。因內政部未依訴願法第八十五條規定之法定期限內作成訴願
    決定，乃於九十年七月十七日逕行向原審提起撤銷訴訟，並依行政訴訟法第七條
    規定合併請求損害賠償，請求相對人應賠償每戶每月新臺幣（以下同）七千元，
    至准予核發建築執照使用為止。嗣內政部於九十年八月二十二日以台（九十）內
    訴字第九○○四四三六號訴願決定為「原處分撤銷，於二個月內由原處分機關另
    為適法之處理。」之決定（以下稱原訴願決定），抗告人於九十一年一月二十八
    日追加損害賠償為一千九百零二萬八千四十元。
三、原裁定以本件相對人另以九十年九月十二日九十北府城開字第三一三五六一號函
    檢送「八九定─淡一二─四五五號」及「八九定─淡一二─二四三號」建築線作
    廢公告乙份，請台北縣淡水鎮公所張貼，並請該所重新辦理現有巷道認定後，再
    申請建築線部分，屬另一行政處分，抗告人如有不服，應另循行政爭訟途徑救濟
    ，核與本件無關，抗告人追加請求撤銷上開處分部分，於法未合，應予駁回，核
    無違誤。又抗告人對本件原處分及原訴願決定提起撤銷訴訟部分，原裁定以本件
    原處分既經原訴願決定撤銷而不存在，抗告人不得對之提起撤銷訴訟，因此抗告
    人於原審就原處分提起撤銷訴訟部分，於法未合，應認起訴不備其他要件駁回之
    ，其依行政訴訟法第七條合併請求本訴及追加之訴，請求相對人給付一千九百零
    二萬八千四十元損害賠償部分，應併予駁回，亦無違誤。至抗告人可否請求國家
    賠償，核屬另一問題，不在本件審理範圍內，併予指明。
四、惟抗告人九十年七月十七日於原審起訴狀所載訴之聲明中「於法定期限不為決定
    ，合併請求損害賠償」部分，及九十一年一月二十五日提出之行政訴訟「反答辯
    」訴狀事實及理由三所載部分，均係指摘原訴願決定違法，請求賠償。本件原訴
    願決定既未經撤銷，亦不因原處分經原訴願決定撤銷而不存在，則原裁定以抗告
    人於原審係對「已撤銷之原處分及原訴願決定」提起行政訴訟，所認定之事實，
    難謂無違誤之處。因此原裁定以本件原處分經原訴願決定撤銷而不存在為理由，
    即認定抗告人於原審起訴全部不合法，就抗告人於原審指摘原訴願決定違法請求
    賠償部分，顯然未據敘明理由而未為裁判，有裁判不備理由之違法。抗告人此一
    部分抗告意旨為有理由，且本件有由原法院調查後更為裁判之必要。
五、依行政訴訟法第二百七十二條、準用民事訴訟法第四百九十二條第二項，裁定如
    主文。
中    華    民    國    九十二      年      五        月    二十九      日
                    最 高 行 政 法 院  第 二 庭
                                審 判 長 法  官      陳  石  獅
                                         法  官      劉  鑫  楨
                                         法  官      彭  鳳  至
                                         法  官      高  啟  燦
                                         法  官      黃  合  文
右  正  本  證  明  與  原  本  無  異
                                         法院書記官  王  福  瀛
中    華    民    國    九十二      年      八        月      十二      日


司法院資訊處製作；財團法人民間司法改革基金會備份。
